【裁判字號】    98,消債更,51
【裁判日期】    980707
【裁判案由】    聲請更生程序
【裁判全文】
臺灣高雄地方法院民事裁定            98年度消債更字第51號
聲  請  人  甲○○
上列當事人因消費者債務清理事件聲請更生，本院裁定如下：
    主      文
聲請人甲○○自民國九十八年七月七日十七時起開始更生程序。
命司法事務官進行本件更生程序。
    理      由
一、按債務人不能清償或有不能清償之虞者，得依本條例所定更
    生或清算程序，清理其債務，消費債務清理條例（下稱消債
    條例）第3條定有明文。次按，經濟上陷於困境之消費者，
    若任其於惡性循環之債務窘境中自生自滅，其將衍生嚴重之
    社會問題，致難以維持安定之社會經濟秩序，故有分別情形
    依更生或清算之程序給予清理債務之必要，藉以妥適調整其
    與各相關債權人等間之權利義務關係，並謀求消費者經濟生
    活之更生機會，從而健全社會經濟發展。惟私法上之債之關
    係，係以當事人間之信賴關係為基礎，此為社會經濟組織之
    重要支柱，故當事人於以法律行為追求自己之利益之際，亦
    應顧及他方當事人之利益，暨考量債權債務在社會上之作用
    ，本於誠實信用之原則，行使債權及履行債務，故消費者欲
    以上開條例為其所負債務之調整者，自應本於誠信原則之要
    旨。是所謂債務人得聲請更生或清算者，自僅限於其不能清
    償債務或有不能清償之虞，而陷於經濟上之困境時，始得准
    許之，以避免濫用善意立法，圖謀個人債務減免，致使社會
    反而陷於道德危機，造成社會經濟之動盪。又依消債條例第
    151 條規定，係採「協商前置主義」，而債務人於協商程序
    中，自應本於個人財產及收支狀況，依最大誠信原則，商討
    解決方案，如終究不能協商，於聲請更生或清算時，法院審
    酌上開條文所謂「不能清償債務或有不能清償之虞」，允宜
    綜衡債務人全部收支及財產狀況，評估是否已不能維持符合
    人性尊嚴之最基本生活條件。倘債權人曾提出協商方案，其
    條件是否確使債務人不能達到上開基本生活之要求等，為其
    判斷之標準。再按，聲請更生或清算不合程式或不備其他要
    件者，法院應以裁定駁回之，但其情形可以補正者，法院應
    定期間先命補正，復為消債條例第8條所明定。
二、聲請意旨略以：聲請人積欠如附表所示之中國信託商業銀行
    股份有限公司（下稱中信銀行）等債權人共計新台幣（下同
    ）2, 645,309元之債務，前未曾依「中華民國銀行公會會員
    辦理消費金融案件無擔保債務協商機制」請求共同協商債務
    清償方案，惟於消債條例施行後，曾以書面向最大債權金融
    機構中信銀行請求共同協商，惟遭中信銀行以未能接受顯足
    以負擔之還款為由拒絕，致協商未成立。聲請人現與配偶共
    同經營泡沫紅茶店，平均每月淨利約為25,000元至30,000元
    ，不足支付全家四口之生活費用，實已陷入有不能清償債務
    之情事，且聲請人無擔保或無優先權之債務總額未逾1,200
    萬元，復未經法院裁定開始清算程序或宣告破產，爰依法聲
    請更生等情。
三、經查：
  (一)聲請人現積欠中信銀行等債權人計2,645,309 元之債務，於
    聲請更生前曾以書面向中信銀行請求共同協商債務清償方案
    ，惟協商不成立等情，有聲請人提出之前置協商不成立通知
    書、財團法人金融聯合徵信中心專用債權人清冊及聲請人所
    出具之債權人清冊（詳卷第6 至7 頁、第15至26頁）附卷可
    稽，應認真實。
  (二)聲請人主張目前與配偶林健民共同經營泡沫紅茶店，平均每
    月淨利約為25,000元~30,000 元，並提出該泡沫紅茶店之經
    營損益表、聲請人95、96綜合所得及財產歸屬資料清單為佐
    （詳卷第27頁至29頁、29第98頁），尚堪採認。又聲請人主
    張上開收入需支出全家之生活費用每月約30,879元，並提出
    配偶林建民、子女林鑫、林家宏之95、96綜合所得及財產歸
    屬資料清單、戶籍謄本（詳卷第31頁至38頁、第85頁至86頁
    ）為佐，倘參酌消債條例之立法目的，係為使不幸陷入經濟
    困境之人得以清理債務、重建生活，並在清理過程中能保有
    符合人性尊嚴之最低基本生活，而非維持債務人過去慣常之
    寬裕生活，並非任由聲請人主張其基本生活費用之數額，否
    則將造成揮霍無度以致清償能力降低，反而易使更生程序無
    從進行。衡以，聲請人居住於高雄縣燕巢鄉，因此本院認應
    以內政部所公告之98年度臺灣省低收入戶最低生活費用每人
    每月為9,660 元計算始為合理。是聲請人全家四口每月最低
    生活費用於不逾38640 元範圍內，應屬合理【計算式：9,66
     0元×4 ＝38,640元】。從而，聲請人主張全家之生活費用
    每月約30,879元，既未逾越上開最低生活費用之範圍，尚屬
    合理。
  (三)據上，以聲請人目前每月收入約為25,000元～30,000元計算
    ，實已不足支付全家每月約30,879元之生活費用，客觀上堪
    認其確已陷於不能清償之情形。
五、綜上所述，聲請人有不能清償債務之情事，其無法清償如附
    表所示之無擔保債務未逾1,200 萬元，且無消債條例第46條
    各款所定應駁回更生聲請之事由存在，故聲請人聲請更生，
    應予准許，爰裁定如主文第一項所示。並依上開規定命司法
    事務官進行本件更生程序，爰裁定如主文第二項所示。
六、依消費者債務清理條例第11條第1 項、第45條第1 項、第16
    條第1 項，裁定如主文。
中    華    民    國    98    年    7     月  7       日
                  民事第五庭  法  官      李昭彥
以上證明與原本無異。
本裁定已於民國98年7 月7 日下午五時公告。
本件不得抗告。
中    華    民    國    98    年    7     月    7     日
                              書  記  官  吳雅琪
附表：
┌──┬────────────┬────────┬───────┐
│編號│債權人                  │金額（新台幣）  │種    類      │
├──┼────────────┼────────┼───────┤
│ 一 │丙○○○                │242,000 元      │消費借貸      │
├──┼────────────┼────────┼───────┤
│ 二 │華南銀行                │173,419 元      │信用卡消費款  │
├──┼────────────┼────────┼───────┤
│ 三 │國泰世華銀行            │126,000 元      │信用卡消費款  │
├──┼────────────┼────────┼───────┤
│ 四 │遠東銀行                │106,660 元      │信用卡消費款  │
├──┼────────────┼────────┼───────┤
│ 五 │萬泰銀行                │319,000 元      │消費借貸      │
├──┼────────────┼────────┼───────┤
│ 六 │台新銀行                │265,000 元      │信用卡消費款  │
├──┼────────────┼────────┼───────┤
│ 七 │中信銀行                │369,000 元      │消費借貸      │
├──┼────────────┼────────┼───────┤
│ 八 │中信銀行                │163,116 元      │信用卡消費款  │
├──┼────────────┼────────┼───────┤
│ 九 │慶豐銀行                │86,114  元      │民間債權      │
├──┼────────────┼────────┼───────┤
│ 十 │乙○○                  │750,000 元      │民間債權      │
├──┼────────────┼────────┼───────┤
│十一│戊○○                  │35,000  元      │民間債權      │
├──┼────────────┼────────┼───────┤
│十二│丁○○                  │10,000  元      │民間債權      │
├──┴────────────┼────────┴───────┤
│   合             計          │2,645,309元                     │
└───────────────┴────────────────┘


司法院資訊處製作；財團法人民間司法改革基金會備份。
